ACORDAO-COMPLETO-2402811

ACÓRDÃO 593/2020 ATA 8/2020 - PLENÁRIO

VISTOS, relatados e discutidos estes autos de representação formulada pelo Secretário Executivo do Ministério da Economia, com pedido de medida cautelar, em face de potenciais despesas decorrentes do recentemente aprovado Projeto de Lei n. 55, de 1996 (PL n. 3055, de 1997 - Câmara dos Deputados) , que altera a Lei n. 8.742, de 07 de dezembro de 1993, criando despesa obrigatória de caráter continuado para o Poder Executivo, sem que se tenha indicado, conforme informação do representante, a respectiva fonte de custeio. 
ACORDAM os Ministros do Tribunal de Contas da União, reunidos em sessão plenária, ante as razões expostas pelo relator, em: 
9.1. com fulcro no art. 157 do Regimento Interno/TCU, sobrestar a apreciação da presente representação por 15 dias, com a suspensão dos efeitos da medida cautelar adotada pelo relator por meio do despacho contido na peça 10 destes autos, transcrito no Relatório que precede este acórdão, bem como as medidas acessórias constantes no mencionado despacho; 
9.2. determinar ao Ministério da Economia que apresente, no prazo de 10 dias, plano de ação com as medidas a serem adotadas com vistas a dar execução à Lei 8.742/1993, consideradas as alterações promovidas pelo Projeto de Lei 55/ 1996 (PL 3055/1997 - Câmara dos Deputados) .
9.3. encaminhar cópia desta deliberação ao Ministério da Economia e ao representante.

Referendo de medida cautelar adotada em processo de representação formulada em face da aprovação do Projeto de Lei n. 55/1996, que altera a Lei n. 8.742/1993, criando despesa obrigatória de caráter continuado para o Poder Executivo.

Ministério da Economia.

3. Representante: Marcelo Pacheco dos Guaranys, CPF XXX.440.611-XX

13.1. Ministros presentes: José Mucio Monteiro (Presidente), Walton Alencar Rodrigues, Benjamin Zymler, Augusto Nardes, Raimundo Carreiro, Ana Arraes, Bruno Dantas (Relator) e Vital do Rêgo.
13.2. Ministro-Substituto convocado: André Luís de Carvalho.
13.3. Ministro-Substituto presente: Weder de Oliveira.

ACORDAO-COMPLETO-2412717

Acórdão 1417/2020 - Plenário

Presidente da República

BRUNO DANTAS

Adoto como relatório o despacho que fundamentou a concessão da medida cautelar ora em apreciação (peça 10) : 
"Trata-se de representação formulada pelo Secretário Executivo do Ministério da Economia, com pedido de medida cautelar, em face de potenciais despesas decorrentes do recentemente aprovado Projeto de Lei n. 55, de 1996 (PL n. 3055, de 1997 - Câmara dos Deputados) , que altera a Lei n. 8.742, de 07 de dezembro de 1993, pelos motivos de fato e de direito a seguir expostos.
2.	A questão pode ser sucintamente contextualizada da seguinte forma (peça 02) :
"14. No que tange à matéria de fundo, observa-se que a alteração legal em vias de se concretizar tem potencial de implicar elevado aumento dos gastos com benefício assistencial sem que os requisitos orçamentários e fiscais previstos no ordenamento vigente tenham sido devidamente atendidos.
15. Tal circunstância, repise-se, fundamentou o pedido de veto citado anteriormente, tendo o Poder Executivo, portanto, nos estritos limites de sua competência, exercido o mecanismo ao seu alcance com o propósito de evitar a iminente lesão às finanças públicas.
 (...) 
19. Considerado o caso vertente em suas especificidades, importa acrescentar, ao muito bem lançado Acórdão, avaliação relativa à eventual ofensa ao art. 195, § 5º, da Constituição, uma vez que o Projeto de Lei n. 55, de 1996, implica aumento de despesa com benefício da seguridade social. Muito embora os entendimentos supra citados não mencionem expressamente tal dispositivo, parece inquestionável que se tratar de norma de conteúdo orçamentário-financeiro, referida que épelo art. 24 da Lei de Responsabilidade Fiscal. (...) 
20. Como se vê, o dispositivo remete ao cumprimento das exigências do art. 17 da Lei de Responsabilidade Fiscal as normas que criem, majorem ou estendam benefícios relativos à seguridade social. Como sucedâneo, conclui-se que as consequências pelo descumprimento de tais exigências aplicam-se igualmente às despesas objeto de normas que versem sobre benefício da seguridade social, o que abrange a vedação à execução de despesas de que trata o seu § 5º , caso não estejam implementadas medidas de compensação.
21. Convém rememorar, outrossim, que essa Corte, no Acórdão 62/2020, em oportunidade recente, enfrentou temática similar, revisitando, como reforço às suas conclusões, o citado Acórdão 1907/2019 para reiterar a necessidade de observância da legislação aplicável. 
22. E, sendo assim, ausentes os pressupostos orçamentários, financeiros e fiscais referidos, é imperiosa a inexecução da despesa, dada a impossibilidade jurídica de sua realização.
 (...) 
24. Nessa circunstância, o remédio que se mostra inafastável é, concretizando o entendimento desta Alta Corte de Contas, retratado especialmente no Acórdão 1907/2019, a imposição de que o Poder Executivo não execute as despesas decorrentes da alteração legislativa cuja concretização se avizinha, (...) ."
3.	Ao final, o representante requer:
"27. Roga-se, adicionalmente, que, com fundamento no art. 276 do Regimento Interno desta Alta Corte, em razão da urgência e do fundado receio de grave lesão ao erário e ao interesse público, determine, cautelarmente, que não sejam executadas as despesas que decorram da alteração no § 3º do art. 20 da Lei nº 8.742, de 1993, a ser efetivada com a iminente promulgação do Projeto de Lei n. 55, de 1996, aplicando-se à situação as conclusões do Acórdão 1907/2019, enquanto não estejam devidamente cumpridos os pressupostos de que tratam os arts. 167, incisos I e II, e art. 195, § 5º, ambos da Constituição, dos arts. 16, 17 e 24, todos da Lei de Responsabilidade Fiscal, e do art. 114 e seguintes da Lei de Diretrizes Orçamentárias para 2020 - Lei n. 13.898, de 11 de novembro de 2019.
28. Ao final, pugna-se pelo reconhecimento da inviabilidade da execução das despesas que decorram da alteração no § 3º do art. 20 da Lei nº 8.742, de 1993, a ser efetivada com a iminente promulgação do Projeto de Lei n. 55, de 1996, aplicando-se à situação as conclusões do Acórdão 1907/2019, enquanto não estejam devidamente cumpridos os pressupostos de que tratam os arts. 167, incisos I e II, e art. 195, § 5º, ambos da Constituição, dos arts. 16, 17 e 24, todos da Lei de Responsabilidade Fiscal, e do art. 114 e segui ntes da Lei de Diretrizes Orçamentárias para 2020 - Lei n. 13.898, de 11 de novembro de 2019."
4.	Em sua manifestação, a Secretaria de Macroavaliação Governamental (Semag) , em pareceres uniformes (peças 08 a 10) , examina a questão da seguinte forma:
"14. Nos termos da Nota Técnica SEI 15700/2019/ME (peça 3, p.2) , que analisou o PLS 55/1996, 'não é possível encontrar no presente processo qualquer documento que demonstre a fonte de custeio total da despesa correspondente'.
15. De fato, o projeto tramitou na Câmara dos Deputados e no Senado Federal, sem que fosse possível identificar a fonte de custeio das despesas ampliadas por meio do PLS 55/1996, ou a sua estimativa de impacto. A estimativa apresentada pelo governo, após a aprovação, é de R$ 14,3 bilhões, em razão da possibilidade de ingresso de novos beneficiários no programa.
16.	Nos termos previstos no art. 195, § 5°, da Constituição Federal, nenhum benefício ou serviço da seguridade social poderá ser criado, majorado ou estendido sem a correspondente fonte de custeio total. (...) 
17.	Na mesma linha, a Lei de Responsabilidade Fiscal estabelece a impossibilidade de que benefícios da seguridade social sejam majorados ou estendidos, sem a indicação da fonte de custeio total: (...) .
18.	Ainda nessa toada, o art. 15 da LRF afirma que serão consideradas não autorizadas, irregulares e lesivas ao patrimônio público a geração de despesa ou assunção de obrigação que não atendam o disposto nos arts. 16 e 17.
 (...) 
23.	Em razão desses e de outros fundamentos, o ministro relator propôs e o Plenário do Tribunal assim decidiu por meio no Acórdão 1.907/2019:
'9.1. responder ao consulente que medidas legislativas que forem aprovadas sem a devida adequação orçamentária e financeira, e em inobservância ao que determina a legislação vigente, especialmente o art. 167 da Constituição Federal, o art. 113 do ADCT, os arts. 15, 16 e 17 da LRF, e os dispositivos pertinentes da LDO em vigor, somente podem ser aplicadas se forem satisfeitos os requisitos previstos na citada legislação;'
24. Veja-se que o cerne do que foi discutido no relatório e voto condutores do Acórdão 1907/2019-TCU-Plenário é a interpretação sistêmica do ordenamento jurídico. Uma lei ordinária, ao ser aprovada pelo Congresso Nacional, deve se harmonizar com todo o ordenamento jurídico, igualmente aprovado pelo legislador.
25. Assim, ainda que o Congresso Nacional, no curso dos embates e pressões políticos, que não são pequenos, acabe por aprovar leis ordinárias em aparente descompasso com os ditames Constitucionais e legais de Responsabilidade Fiscal, em verdade, só o faz para cumprir seu desígnio político de dar uma resposta aos anseios da sociedade. 
26. De outro lado, o mesmo Congresso Nacional, por meio de suas nobres Casas, também votou e aprovou regras rígidas de responsabilidade fiscal e conferiu-lhes envergadura privilegiada e constitucional. Tais medidas visam trazer equilíbrio e colocar peso em suas deliberações. Ora, para criar despesas, vale-se o legislador de lei ordinária e quórum simplificado, dirige-se, assim, às demandas imediatas da sociedade por bens e serviços públicos, e responde ao seu anseio. Na outra mão, mais pesada e consciente dos riscos que o desequilíbrio fiscal traz para o país, estabelece critérios, procedimentos e requisitos para a aplicação dos recursos, conformando-a à necessidade de sopesar outros valores essenciais mais amplos e perenes para o Estado e a sociedade, como o equilíbrio fiscal intertemporal e a sustentabilidade da dívida pública.
27. Conforme ciência do Acórdão 1907/2019-TCU-Plenário, as disposições constantes do art. 167 da Constituição Federal, do art. 113 do ADCT, dos arts. 15, 16 e 17 da LRF, e dos dispositivos pertinentes da LDO em vigor revelam a preocupação do legislador, tanto o constitucional quanto o ordinário, com a higidez das finanças públicas, razão pela qual buscou elaborar normas de disciplina fiscal, com a imposição de regras que cobram responsabilidade e prudência não apenas do gestor público, mas também do próprio legislador, quando da edição de novas leis.
28. Desse modo, observa-se que o entendimento exposado no Acórdão 1907/2019-TCU-Plenário deve ser aplicado às situações em que medidas legislativas forem aprovadas sem a devida adequação orçamentária e financeira, e em inobservância ao que determina a legislação vigente, especialmente o art. 167 da Constituição Federal, o art. 113 do ADCT, os arts. 15, 16 e 17 da LRF, e os dispositivos pertinentes da LDO em vigor, o que, em análise perfunctória, parece ter ocorrido no presente caso."
5.	Caracterizados os pressupostos para a adoção de medida cautelar, consubstanciados na fumaça do bom direito e no perigo da demora, a Semag formulou a seguinte proposta de encaminhamento:
"b) determinar, em razão do pedido formulado pelo representante, cautelarmente, nos termos do art. 276, caput, do Regimento Interno/TCU, ao Ministério da Economia que somente reconheça/conceda/aprove direitos aos benefícios aprovados pelo Projeto de Lei do Senado 55, de 1996 (PL 3.055, de 1997 - Câmara dos Deputados) quando sobrevier a implementação de todas as condições previstas no art. 195, § 5°, da Constituição Federal, art. 113 do ADCT, bem como do arts. 16, 17 e 24 da Lei de Responsabilidade Fiscal e ainda do art. 114 da Lei de Diretrizes Orçamentárias para 2019 (Lei 13.707, de 2018) , em sintonia com a resposta à Consulta veiculada pelo Acórdão 1907/2019-TCU-Plenário;  
c) determinar, nos termos do art. 276, § 3º, do Regimento Interno/TCU, a oitiva do Ministério da Economia e da Casa Civil da Presidência da República, para, no prazo de 15 dias, manifestar-se sobre os fatos apontados na representação formulada pelo Sr. Marcelo Pacheco dos Guaranys, Secretário Executivo do Ministério da Economia, especialmente quanto à criação de despesa obrigatória de caráter continuado, por meio da aprovação do Projeto de Lei do Senado 55, de 1996 (PL 3.055, de 1997 - Câmara dos Deputados) , que altera a Lei 8.742, de 07 de dezembro de 1993, sem que se tenha indicado a respectiva fonte de custeio e a estimativa de impacto orçamentário e financeiro, violando assim as regras previstas no art. 195, § 5°, da Constituição Federal, art. 113 do ADCT, bem como do arts. 16, 17 e 24 da Lei de Responsabilidade Fiscal e ainda do art. 114 da Lei de Diretrizes Orçamentárias para 2019 (Lei 13.707, de 2018) ."
II
6.	Preliminarmente, conheço da presente representação, porquanto satisfeitos os requisitos de admissibilidade previstos no art. 237, inciso III, do Regimento Interno do TCU.
7.	Verifico que não se trata aqui de qualquer tentativa de controle de constitucionalidade da norma, mas do controle da regularidade da execução da despesa dela decorrente, sob a ótica das finanças públicas.
8.	Manifesto-me integralmente de acordo com o posicionamento da Secretaria de Macroavaliação Governamental deste Tribunal, cujos fundamentos incorporo às minhas razões de decidir. 
9.	O caso sob exame trata do Benefício de Prestação Continuada (BPC) , benefício de renda no valor de um salário mínimo concedido a pessoas com deficiência de qualquer idade ou para idosos com idade de 65 anos ou mais que apresentam impedimentos de longo prazo, de natureza física, mental, intelectual ou sensorial e que, por isso, apresentam dificuldades para a participação e interação plena na sociedade.  
10.	Em linhas gerais a questão pode ser colocada da seguinte forma. No dia 11/3/2020, o Congresso Nacional, ao derrubar o Veto 55/2019 ao Projeto de Lei 55/1996 (PL 3055/1997 - Câmara dos Deputados) , que altera a Lei 8.742/1993, modificou o limite de renda familiar per capta para fins de concessão do benefício de prestação continuada. Antes era elegível a pessoa cuja renda familiar mensal não superasse um quarto do salário mínimo, R$ 261,25 em valores atuais. Com a mudança legislativa proporcionada pela derrubada do veto, ampliou-se o limite para meio salário mínimo, R$ 522,50.
11.	Segundo alega o Ministério da Economia, essa medida trará um impacto de R$ 217 bilhões em dez anos, equivalente a 27% da economia obtida na reforma da previdência.
12.	Observo, inicialmente, que se trata de aumento de despesa com benefício da seguridade social, situação que atrai a disciplina específica relacionada à matéria no âmbito da legislação orçamentária e financeira.
Constituição
Art. 195. A seguridade social será financiada por toda a sociedade, de forma direta e indireta, nos termos da lei, mediante recursos provenientes dos orçamentos da União, dos Estados, do Distrito Federal e dos Municípios, e das seguintes contribuições sociais:
....................................................................................................................................
§ 5º Nenhum benefício ou serviço da seguridade social poderá ser criado, majorado ou estendido sem a correspondente fonte de custeio total.
....................................................................................................................................
Lei de Responsabilidade Fiscal
Art. 24. Nenhum benefício ou serviço relativo à seguridade social poderá ser criado, majorado ou estendido sem a indicação da fonte de custeio total, nos termos do § 5º do art. 195 da Constituição, atendidas ainda as exigências do art. 17. (...) 
13.	A modificação do limite de renda familiar per capta para fins de concessão do benefício de prestação continuada gera para a União uma despesa obrigatória de caráter continuado, a qual exige previamente do Poder Público uma série de providências, conforme assinalado ao final do caput art. 24 da Lei de Responsabilidade Fiscal.
14.	Nesses casos, conforme já decidiu o Tribunal em matéria semelhante à dos autos, Acórdão 1907/2019-TCU-Plenário por meio do qual apreciou consulta objeto do TC Processo 039.853/2018-7, medidas legislativas aprovadas sem a devida adequação orçamentária e financeira, e em inobservância ao que determina a legislação vigente, notadamente o art. 167 da Constituição Federal, o art. 113 do Ato de Disposições Constitucionais Transitórias (ADCT) , os arts. 15, 16 e 17 da Lei de Responsabilidade Fiscal (LRF) , e os dispositivos pertinentes da Lei de Diretrizes Orçamentárias (LDO) em vigor, somente podem ser aplicadas se forem satisfeitos os requisitos previstos na citada legislação.
15.	A tese adotada no mencionado precedente foi resultado de interpretação sistemática dos diversos preceitos constitucionais e legais que disciplinam o tema. 
16.	Seguindo a ordem hierárquica, a CRFB/1988, no Capítulo das Finanças Públicas, art. 167, estabeleceu as seguintes vedações ao Poder Público:
Art. 167. São vedados:
I - o início de programas ou projetos não incluídos na lei orçamentária anual;
II - a realização de despesas ou a assunção de obrigações diretas que excedam os créditos orçamentários ou adicionais;
17.	O art. 113 do ADCT, por sua vez, dispôs:
Art. 113. A proposição legislativa que crie ou altere despesa obrigatória ou renúncia de receita deverá ser acompanhada da estimativa do seu impacto orçamentário e financeiro.
18.	Os preceitos constitucionais, exigem, portanto, que as despesas públicas sejam previamente previstas e autorizadas em lei orçamentária anual e, no caso de despesa obrigatória, que haja a estimativa do seu impacto orçamentário e financeiro.
19.	As despesas obrigatórias de caráter continuado devem observar também o disposto na Lei de Responsabilidade Fiscal, arts. 16 e 17:
Art. 16. A criação, expansão ou aperfeiçoamento de ação governamental que acarrete aumento da despesa será acompanhado de: 
I - estimativa do impacto orçamentário-financeiro no exercício em que deva entrar em vigor e nos dois subsequentes; 
II - declaração do ordenador da despesa de que o aumento tem adequação orçamentária e financeira com a lei orçamentária anual e compatibilidade com o plano plurianual e com a lei de diretrizes orçamentárias. 
 (...) 
§ 2º A estimativa de que trata o inciso I do caput será acompanhada das premissas e metodologia de cálculo utilizadas.
 (...) 
Art. 17. Considera-se obrigatória de caráter continuado a despesa corrente derivada de lei, medida provisória ou ato administrativo normativo que fixem para o ente a obrigação legal de sua execução por um período superior a dois exercícios.
§ 1º Os atos que criarem ou aumentarem despesa de que trata o caput deverão ser instruídos com a estimativa prevista no inciso I do art. 16 e demonstrar a origem dos recursos para seu custeio.
§ 2º Para efeito do atendimento do § 1º, o ato será acompanhado de comprovação de que a despesa criada ou aumentada não afetará as metas de resultados fiscais previstas no anexo referido no § 1o do art. 4º, devendo seus efeitos financeiros, nos períodos seguintes, ser compensados pelo aumento permanente de receita ou pela redução permanente de despesa.
§ 3º Para efeito do § 2º, considera-se aumento permanente de receita o proveniente da elevação de alíquotas, ampliação da base de cálculo, majoração ou criação de tributo ou contribuição.
§ 4º A comprovação referida no § 2º, apresentada pelo proponente, conterá as premissas e metodologia de cálculo utilizadas, sem prejuízo do exame de compatibilidade da despesa com as demais normas do plano plurianual e da lei de diretrizes orçamentárias.
§ 5º A despesa de que trata este artigo não será executada antes da implementação das medidas referidas no § 2º, as quais integrarão o instrumento que a criar ou aumentar.
20.	Do exposto, observa-se que a Lei de Responsabilidade Fiscal estabelece uma série de requisitos para a criação de despesa obrigatória de caráter continuado, a saber: (i) demonstrativo do impacto orçamentário-financeiro; (ii) apresentação das premissas básicas, bem como da metodologia de cálculo adotada em sua elaboração; (iii) comprovação de que as metas de resultados fiscais não serão afetadas; (iv) medidas de compensação dos efeitos fiscais por meio de aumento permanente de receita ou pela redução permanente de despesa.
21.	Ressalte-se que as despesas que não atendam aos mencionados requisitos da LRF serão consideradas, nos termos do art. 15, não autorizadas, irregulares e lesivas ao patrimônio público:
Art. 15. Serão consideradas não autorizadas, irregulares e lesivas ao patrimônio público a geração de despesa ou assunção de obrigação que não atendam o disposto nos arts. 16 e 17.
22.	Além desses requisitos, o aumento das despesas decorrentes da ampliação do benefício ora analisado deveria observar o que dispõe a Lei de Diretrizes Orçamentária em vigor, Lei 13.898/2019:
Art. 114.  As proposições legislativas e as suas emendas, conforme o art. 59 da Constituição, que, direta ou indiretamente, importem ou autorizem diminuição de receita ou aumento de despesa da União, deverão estar acompanhadas de estimativas desses efeitos no exercício em que entrarem em vigor e nos dois exercícios subsequentes, detalhando a memória de cálculo respectiva e correspondente compensação para efeito de adequação orçamentária e financeira, e compatibilidade com as disposições constitucionais e legais que regem a matéria.
 (...) 
§ 3º  A estimativa do impacto orçamentário-financeiro deverá ser elaborada ou homologada por órgão competente da União e acompanhada da respectiva memória de cálculo.
§ 4º  A remissão à futura legislação, o parcelamento de despesa ou a postergação do impacto orçamentário-financeiro não elidem a necessária estimativa e correspondente compensação previstas no caput.
 (...) 
§ 7º  As disposições desta Lei aplicam-se inclusive às proposições legislativas mencionadas no caput em tramitação no Congresso Nacional.
§ 8º  As propostas de atos que resultem em criação ou aumento de despesa obrigatória de caráter continuado, além de atender ao disposto nos arts. 16 e 17 da Lei de Responsabilidade Fiscal, deverão, previamente à sua edição, ser encaminhadas aos órgãos a seguir para que se manifestem sobre a compatibilidade e a adequação orçamentária e financeira:
I - no âmbito do Poder Executivo, ao Ministério da Economia; e
II - no âmbito dos demais Poderes, do Ministério Público da União e da Defensoria Pública da União, aos órgãos competentes, inclusive os referidos no § 1º do art. 25.
23.	Esses comandos normativos demonstram, conforme exposto nas razões de decidir do mencionado precedente, Acórdão 1907/2019-TCU-Plenário, "a preocupação do legislador, tanto o constitucional quanto o ordinário, com a higidez das finanças públicas, razão pela qual buscou elaborar normas de disciplina fiscal, com a imposição de regras que cobram responsabilidade e prudência não apenas do gestor público, mas também do próprio legislador, quando da edição de novas leis".
24.	Por essa razão, naquela ocasião o Tribunal concluiu que "medidas legislativas aprovadas sem a devida adequação orçamentária e financeira e em inobservância ao que determina a legislação vigente são inexequíveis", tendo em vista que, não obstante existentes com a promulgação e presumidamente válidas, não entram no plano da eficácia, "justamente por não atenderem ao disposto no art. 167 da CF/88, art. 113 do ADCT, arts. 15, 16 e 17 da LRF, e na respectiva LDO". 
25.	Seguindo a tese fixada no precedente, a consequência pela inobservância dessas normas de direito financeiro é a inexequibilidade da medida legislativa, em virtude de sua ineficácia, enquanto não cumprida a legislação. Ou seja, embora se trate de norma que, após a sua promulgação, entre no plano da existência e no plano da validade, não entra, ainda, no plano da eficácia, justamente por não atender aos regramentos previstos à espécie, condicionantes à implementação da nova despesa, os quais traduzem a própria ideia de responsabilidade fiscal. 
26.	Esse mesmo entendimento foi adotado em outras oportunidades nesta Corte de Contas, conforme se observa do Acórdão 1.921/2019 (TC Processo 005.283/2019-1) , representação sobre irregularidades relacionadas ao bônus de eficiência e produtividade na atividade tributária, aduaneira e de fiscalização do trabalho; e do Acórdão 62/2020 (TC Processo 000.605/2019-0) , representação para avaliar a conformidade das concessões de renúncias de receitas decorrentes da Lei 13.799/2019, ambos de minha relatoria. 
III
27.	Conforme exposto ao longo deste despacho, a natureza da despesa em questão faz com que sobre ela incidam as regras orçamentário-financeiras já extensamente mencionadas, sendo regularmente aplicável o entendimento consolidado no âmbito Acórdão 1907/2019-TCU-Plenário.
28.	Dessa forma, cabível a medida cautelar proposta pela Semag, e requerida pelo representante, que, basicamente, estabelece as diretrizes para a regularização da despesa validamente criada pelo Poder Legislativo. Ou seja, o aumento dos gastos decorrentes da lei em questão fica condicionado à implementação das medidas exigidas pela legislação.
29.	Na prática, caberá ao Poder Executivo adotar as providências a seu cargo, como as medidas de compensação previstas na legislação, o que pode se dar ao longo do ano, de forma paulatina. Dessa forma, considero plenamente possível o aumento gradual da eficácia da norma, a partir de medidas parciais adotadas pelo governo. 
30.	Ressalto que a presente decisão parte do pressuposto de que a lei aprovada é válida, visto que não cabe ao Tribunal de Contas o controle de constitucionalidade em tese e nem mesmo o representante questionou a validade da norma sob essa perspectiva.
31.	O intuito do entendimento do Tribunal, aliás aplicável a qualquer despesa - ou renúncia de receita - que se enquadre nessa mesma situação, é orientar o Poder Executivo sobre o modo de proceder, conciliando as decisões legislativas e dando a todas elas a devida aplicabilidade, sem desconsiderar qualquer uma delas. 
32.	É dizer, no seu papel de controlar a regularidade da execução da despesa, cabe ao TCU assegurar que o administrador aja em observância a todas as normas que lhe orientam.
33.	Muito embora a questão esteja consolidada e não traga maior complexidade, ela merece exame de mérito pelo Tribunal, seguindo o rito tradicional. Todavia, julgo pertinente, desde já, e acompanhando a instrução da unidade instrutora, determinar a aplicação imediata do entendimento do Tribunal ao caso, promovendo-se as oitivas.
34.	A par do exposto, decido:
I) conhecer da representação, com fulcro no art. 237, inciso III, do Regimento Interno do Tribunal de Contas da União;
II) determinar, em razão do pedido formulado pelo representante, cautelarmente, nos termos do art. 276, caput, do Regimento Interno, ao Ministério da Economia que somente reconheça/conceda/aprove direitos aos benefícios aprovados pelo Projeto de Lei do Senado 55, de 1996 (PL 3.055, de 1997 - Câmara dos Deputados) quando sobrevier a implementação de todas as condições previstas no art. 195, § 5°, da Constituição Federal, art. 113 do ADCT, bem como nos arts. 16, 17 e 24 da Lei de Responsabilidade Fiscal e ainda no art. 114 da Lei de Diretrizes Orçamentárias, em sintonia com a resposta à Consulta veiculada pelo Acórdão 1907/2019-TCU-Plenário;  
III) determinar, nos termos do art. 276, § 3º, do Regimento Interno, a oitiva do Ministério da Economia e da Casa Civil da Presidência da República, para, no prazo de 15 dias, manifestar-se sobre os fatos apontados na representação formulada pelo Sr. Marcelo Pacheco dos Guaranys, Secretário Executivo do Ministério da Economia, especialmente quanto à criação de despesa obrigatória de caráter continuado, por meio da aprovação do Projeto de Lei do Senado 55, de 1996 (PL 3.055, de 1997 - Câmara dos Deputados) , que altera a Lei 8.742, de 07 de dezembro de 1993, sem que se tenha indicado a respectiva fonte de custeio e a estimativa de impacto orçamentário e financeiro, violando assim as regras previstas no art. 195, § 5°, da Constituição Federal, art. 113 do ADCT, bem como do arts. 16, 17 e 24 da Lei de Responsabilidade Fiscal e ainda do art. 114 da Lei de Diretrizes Orçamentárias;
IV) encaminhar os autos à Semag para as providências a seu cargo."
	É o relatório.

não há

Não atuou.

REPRESENTAÇÃO. DESPESAS CRIADAS SEM RESPECTIVA FONTE DE CUSTEIO. ADOÇÃO DE MEDIDA CAUTELAR. OITIVAS.

REPRESENTAÇÃO (REPR)

Secretaria de Macroavaliação Governamental (SEMAG).

Trata-se de representação formulada pelo Secretário Executivo do Ministério da Economia, com pedido de medida cautelar, em face de potenciais despesas decorrentes do recentemente aprovado Projeto de Lei n. 55, de 1996 (PL n. 3055, de 1997 - Câmara dos Deputados) , que altera a Lei n. 8.742, de 07 de dezembro de 1993, criando despesa obrigatória de caráter continuado para o Poder Executivo, sem que se tenha indicado, conforme informação do representante, a respectiva fonte de custeio.
Em síntese, o representante alega que a referida medida criou despesa obrigatória de caráter continuado para o Poder Executivo, sem que se tenha indicado, conforme informação do representante, a respectiva fonte de custeio. Estiveram ausentes ainda os demonstrativos dos respectivos impactos orçamentários e financeiros, violando assim as regras do art. 113 do ADCT, bem como do arts. 16 e 17 da Lei de Responsabilidade Fiscal e ainda do art. 114 da Lei de Diretrizes Orçamentárias para 2019 (Lei 13.707, de 2018) . 
A partir das razões de decidir apresentadas no despacho transcrito no relatório precedente, acompanhei a proposta da Semag e adotei a medida cautelar sugerida, determinando ainda a realização de oitiva.
Contudo, desde a concessão da cautelar, verifico que as circunstâncias fáticas e econômicas se alteraram rapidamente, fazendo com que eu refletisse novamente sobre a adequação da medida neste momento.
Menciono, para melhor contextualização, a situação de urgência ocasionada pelo avanço da contaminação de pessoas no Brasil pelo coronavírus e as consequências dela decorrentes, como a redução da atividade econômica e a necessária expansão do gasto público diante das medidas anunciadas pelo governo federal, em especial a recente informação de que será solicitado o reconhecimento, pelo Congresso Nacional, da ocorrência de calamidade pública, com a consequente flexibilização de regras de responsabilidade fiscal, autorizadas pela LRF para essa ocorrência. 
Ressalto que essa modificação do contexto fático não altera meu entendimento quanto à correção do mérito da decisão adotada, bem como de seus fundamentos e do preceito utilizado, art. 24 da Lei de Responsabilidade Fiscal e Acórdão 1907/2019-TCU-Plenário, respectivamente. Essa decisão apenas refletiu a literalidade do mencionado art. 24 da LRF, que veda expressamente a criação, a majoração ou a extensão de qualquer benefício ou serviço relativo à seguridade social antes que seja indicada a respectiva fonte de custeio total. Também foi esclarecido que caso o Poder Executivo ou mesmo o Legislativo promovessem as medidas compensatórias exigidas pela Lei de Responsabilidade Fiscal, a Lei 8.742/1993, plenamente válida, produziria seus efeitos naturais.
Informação nova que trago ao conhecimento deste colegiado, que modifica as circunstâncias do caso, refletindo na própria decisão a ser adotada, refere-se ao expediente encaminhado a este relator pelo Presidente da Câmara dos Deputados, Deputado Rodrigo Maia, no qual informa a existência de tratativas entre as lideranças daquela casa legislativa para construir uma alternativa para a revisão do critério aplicável ao benefício de prestação continuada, de forma a resolver os problemas apontados no despacho contido na peça 10 destes autos.
Nesse novo contexto, o quadro de emergência e imprevisibilidade apresentado a partir da crise do coronavírus poderá ensejar algum tipo de flexibilização dos parâmetros da Lei de Responsabilidade Fiscal, situação que precisa ser melhor examinada antes da apreciação de mérito deste processo. Exatamente por isso, como o próprio Governo acenou com a realização de novos gastos nas áreas de assistência social, é de se supor que ele buscará também as medidas compensatórias para a aplicação da Lei 8.742/1993.  
Diante dessas informações, considero prudente sobrestar a apreciação da presente representação por 15 dias, com a suspensão dos efeitos da cautelar adotada, até que se ultimem as tratativas mencionadas, sem prejuízo de determinar que o Ministério da Economia encaminhe ao Tribunal, no prazo de 10 dias, um plano de atuação para as medidas compensatórias exigidas pela Lei de Responsabilidade Fiscal.
Ante o exposto, VOTO por que seja adotada a decisão que ora submeto à apreciação deste Colegiado.
TCU, Sala das Sessões Ministro Luciano Brandão Alves de Souza, em 18 de março de 2020.
Ministro BRUNO DANTAS
Relator